ACORDAO-COMPLETO-2475586

ACÓRDÃO 8660/2021 ATA 20/2021 - PRIMEIRA CÂMARA

VISTOS, relatados e discutidos estes autos que tratam de pedido de reexame interposto pela Fundação Universidade Federal de Mato Grosso do Sul em face do Acórdão 3857/2019-TCU-Primeira Câmara, por meio do qual esta Corte de Contas considerou ilegais os atos de concessão de aposentadoria emitidos em favor de Eubea Senna de Almeida, Álvaro Sampaio e Eliezer José Marques;
ACORDAM os ministros do Tribunal de Contas da União, reunidos em Sessão da 1ª Câmara, ante as razões expostas pelo relator e com fundamento nos arts. 33 e 48 da Lei 8.443/1992, em:
9.1. considerar prejudicado o presente pedido de reexame;
9.2. considerando o que restou decidido pelo Supremo Tribunal Federal no RE 636.553, tornar insubsistente o Acórdão 3857/2019-TCU-Primeira Câmara em relação aos atos considerados ilegais pela referida decisão, emitidos em favor dos recorrentes;
9.3. consignar, na base de dados do sistema Sisac, a anotação de registro tácito dos atos de concessão de aposentadoria emitidos em favor dos Srs. Eubea Senna de Almeida (Sisac: 10496807-04-2004-000077-2) , Álvaro Sampaio (Sisac: 10496807-04-2000-000029-1) e Eliezer José Marques (Sisac: 10496807-04-2003-000022-2 e 10496807-04-2005-000031-7) ;
9.4. encaminhar cópia desta deliberação à Fundação Universidade Federal de Mato Grosso do Sul.

Pedido de reexame interposto em face de decisão que considerou ilegais atos de aposentadoria emitidos pela entidade recorrente.

Primeira Câmara

3. Interessados: Ávaro Sampaio (XXX.776.158-XX); Dorothy Rocha (XXX.596.776-XX); Edy Assis de Barros (XXX.622.401-XX); Eliezer Jose Marques (XXX.016.128-XX); Eubea Senna de Almeida (XXX.251.201-XX).
3.2. Recorrente: Fundação Universidade Federal de Mato Grosso do Sul.

13.1. Ministros presentes: Walton Alencar Rodrigues (Presidente), Benjamin Zymler, Vital do Rêgo (Relator) e Jorge Oliveira.
13.2. Ministro-Substituto presente: Augusto Sherman Cavalcanti.

VITAL DO RÊGO

Ministro Benjamin Zymler.

Adoto como Relatório, com os devidos ajustes de forma, a instrução elaborada no âmbito da Secretaria de Recursos (peça 73) , com a qual se manifestou de acordo o corpo gerencial daquela unidade técnica especializada (peça 74) , a seguir transcrita:
INTRODUÇÃO
1.	Trata-se de pedido de reexame (peça 54) interposto pela Fundação Universidade Federal de Mato Grosso do Sul, contra o Acórdão 3857/2019-TCU-Primeira Câmara (peça 45) .
1.1. A deliberação recorrida apresenta o seguinte teor:
VISTOS, relatados e discutidos estes autos de aposentadorias concedidas pela Fundação Universidade Federal de Mato Grosso do Sul,
ACORDAM os Ministros do Tribunal de Contas da União, reunidos em sessão da Primeira Câmara, diante das razões expostas pelo Relator, com fundamento no art. 71, inciso III, da Constituição Federal e nos arts. 1º, inciso V, 39, inciso II, e 45 da Lei 8.443/1992, em:
9.1. considerar legais os atos de aposentadoria de interesse das sras. Edy Assis de Barros e Eubea Senna de Almeida (primeira alteração; número de controle 10496807-04-2004-000076-4) , ordenando seu registro;
9.2. considerar ilegais os atos de aposentadoria de interesse da sra. Eubea Senna de Almeida (segunda alteração; número de controle 10496807-04-2004-000077-2) e dos srs. Álvaro Sampaio e Eliezer José Marques (inicial e alteração) , recusando seu registro;
9.3. dispensar o ressarcimento das quantias indevidamente recebidas, em boa-fé, pelos inativos referidos no item anterior, consoante o Enunciado 106 da Súmula de Jurisprudência deste Tribunal;
9.4. determinar à Fundação Universidade Federal de Mato Grosso do Sul que:
9.4.1. faça cessar, no prazo de 15 (quinze) dias, contado a partir da ciência desta deliberação, os pagamentos decorrentes dos atos impugnados, sob pena de responsabilidade solidária da autoridade administrativa omissa, consoante disposto nos arts. 71, inciso IX, da Constituição Federal e 262 do Regimento Interno desta Corte;
9.4.2. dê ciência do inteiro teor desta deliberação à sra. Eubea Senna de Almeida e aos srs. Álvaro Sampaio e Eliezer José Marques, alertando-os de que o efeito suspensivo proveniente da interposição de eventuais recursos, caso não providos, não os exime da devolução dos valores indevidamente percebidos após a notificação;
9.4.3. envie a esta Corte de Contas, no prazo de 30 (trinta) dias, por cópia, comprovante de que os interessados tiveram ciência desta deliberação;
9.5. esclarecer à unidade de origem, com supedâneo no art. 262, § 2º, do Regimento Interno do TCU, que as concessões consideradas ilegais poderão prosperar mediante a emissão e o encaminhamento a este Tribunal de novos atos concessórios, escoimados das irregularidades apontadas nestes autos;
9.6. determinar à Sefip que:
9.6.1. proceda ao destaque dos dois atos de alteração de aposentadoria de interesse da sra. Dorothy Rocha e, previamente à instrução do novo processo, promova a oitiva da ex-servidora acerca da composição aparentemente incongruente dos "quintos" de funções comissionadas/gratificadas que lhe foram atribuídos, conforme ressalva apresentada pelo órgão de Controle Interno;
9.6.2. monitore o cumprimento das demais medidas indicadas acima (grifos acrescidos) .
HISTÓRICO 
2. Os atos de alteração de aposentadoria da Sra. Eubea Senna de Almeida (peça 40) , de alteração de aposentadoria do Sr. Álvaro Sampaio (peça 33) e  inicial e de alteração de aposentadoria do Sr. Eliezer José Marques (peças 37 e 38) foram julgados ilegais pelo acórdão a quo.
2.1. Extrai-se do voto do Excelentíssimo Senhor Ministro Benjamin Zymler as seguintes razões para o julgamento pela ilegalidade dos referidos atos:
11. De outra parte, ainda no quesito "quintos", aqueles atribuídos ao sr. Eliezer José Marques e à sra. Dorothy Rocha não se harmonizam inteiramente com as funções por eles exercidas ao longo de sua vida profissional: o primeiro teve incluídos em seus proventos 2/10 de CD-2, função que jamais exerceu (cf. peças 37, p. 5, e 38, p. 5) ; a segunda foi aquinhoada com 4/10 de FC-5 e 2/10 de FG-1, quando, na realidade, faria jus a 2/10 de FC-5 e 4/10 de FG-1 (cf. peças 34, p. 5, e 35, p. 4) .
12. A propósito, devidamente notificado a respeito, o sr. Eliezer não ofereceu contestação objetiva, o que enseja a recusa de registro de ambos os atos de seu interesse (inicial e alteração) .
13. A sra. Dorothy, por seu turno, não foi previamente participada sobre a falha, de modo que as duas alterações de sua aposentadoria aqui tratadas devem ser destacadas para saneamento processual.
14. No que concerne à vantagem denominada "opção", a norma de regência (derrogada em janeiro de 1995) estabelecia (destaques acrescentados) :
"Art. 193. O servidor que tiver exercido função de direção, chefia, assessoramento, assistência ou cargo em comissão, por período de 5 (cinco) anos consecutivos, ou 10 (dez) anos interpolados, poderá aposentar-se com a gratificação da função ou remuneração do cargo em comissão, de maior valor, desde que exercido por um período mínimo de 2 (dois) anos.   
§ 1° Quando o exercício da função ou cargo em comissão de maior valor não corresponder ao período de 2 (dois) anos, será incorporada a gratificação ou remuneração da função ou cargo em comissão imediatamente inferior dentre os exercidos.  
§ 2° A aplicação do disposto neste artigo exclui as vantagens previstas no art. 192, bem como a incorporação de que trata o art. 62, ressalvado o direito de opção."
15. Entre os inativos arrolados nestes autos que percebem a parcela, o sr. Álvaro Sampaio e as sras. Dorothy Rocha e Eubea Senna de Almeida não exerceram funções comissionadas/gratificadas por cinco anos consecutivos ou dez interpolados, e tampouco chegaram a completar dois anos de exercício na FC em que calculada a "opção".
16. Ilegais, portanto, o ato de alteração do sr. Álvaro Sampaio, o segundo ato de alteração da sra. Dorothy Rocha e o segundo ato de alteração da sra. Eubea Senna de Almeida.
17.	 No caso da sra. Dorothy, como acima mencionado, os dois atos de alteração de sua aposentadoria constantes deste processo apresentam erro na composição dos "quintos", falha sobre a qual a inativa ainda não foi ouvida. Assim, a despeito da falha já configurada no pagamento da "opção", ambos os atos devem ser destacados, para saneamento.
ADMISSIBILIDADE
3.	Sobre a admissibilidade do presente recurso, assim ponderou o Excelentíssimo Senhor Ministro Vital do Rêgo (peça 66) :
Trata-se de agravo interposto pela Fundação Universidade Federal de Mato Grosso do Sul (peça 61) em face do despacho de peça 59, por meio do qual este relator conheceu do pedido de reexame interposto pela agravante (peça 54) em face do Acórdão 3857/2019-TCU-Primeira Câmara sem, contudo, atribuir-lhe efeito suspensivo.
O Acórdão recorrido considerou ilegais os atos de aposentadoria emitidos em favor da sra. Eubea Senna de Almeida (segunda alteração; número de controle 10496807-04-2004-000077-2) e dos srs. Álvaro Sampaio e Eliezer José Marques (inicial e alteração) .
Em suas razões, a agravante sustenta, em síntese que: (i) a entidade foi notificada do Acórdão 3857/2019-TCU-Primeira Câmara por meio do Oficio 2.426/2019-TCU/Sefip; (ii) que o referido ofício foi recebido pela unidade de protocolo (DIDOC/CSV/PROADI) dia 10/6/2019, às 15h26min; (iii) que por sua vez, foi recebido pela Reitoria da UFMS somente em 11/6/2019, às 9h34min, data em que a autoridade responsável tomou ciência da decisão do TCU.
Diante de tal fato, a agravante sustenta que o prazo de 15 dias estabelecido pelo art. 285 do Regimento Interno do TCU deveria ter como termo inicial a data da efetiva ciência da autoridade administrativa também legitimada a recorrer, o que, in casu, ocorreu em 11/6/2019. Considerando o referido marco inicial de contagem, o prazo final para a apresentação do pedido de reexame seria 26/6/2019, data da efetiva protocolização do recurso.
No exame de admissibilidade de peça 56, a Serur propôs não atribuir efeito suspensivo ao pedido de reexame interposto pela agravante por entender que a contagem do prazo para a administração se iniciou a partir da notificação da entidade, já no protocolo, que se deu no dia 10/6/2019. Adotando essa premissa, o termo final para a interposição do recurso seria 25/6/2019.
Resumidos os termos do agravo, passo a análise do pedido.
-II-
Assiste razão à agravante. No caso concreto dos autos, observo que, além dos interessados impactados pela decisão, é parte legítima para recorrer a Fundação Universidade Federal de Mato Grosso do Sul, representada pelo seu dirigente máximo. Assim, se é o Reitor (ou outro responsável pela instituição que receba delegação para tal) o agente público legitimado para interpor recurso em face de decisão proferida pelo TCU, é razoável que seu prazo comece a contar a partir do momento em que ele efetivamente tome ciência da decisão.
In casu, o agravante logrou demonstrar, por meio do documento de peça 61, p. 5, a tramitação interna do Oficio 2426/2019-TCU/Sefip, que ao ser recebido no protocolo, foi encaminhando em menos de 24 horas para o Gabinete do Reitor, agente público competente para interpor o pedido de reexame. 
Portanto, considerando que a tramitação entre o protocolo e o gabinete do reitor se deu em prazo razoável, entendo que o termo a quo para interposição do pedido de reexame em epígrafe deve ser a data em que o Reitor foi efetivamente notificado da decisão, considerando que a tramitação do protocolo para o gabinete se deu em prazo razoável.
Vale mencionar que mesmo com a atribuição do efeito suspensivo, caso o pedido de reexame não seja provido, deverão ser repostos os valores recebidos indevidamente desde a notificação, pelos interessados, do acórdão recorrido.
-III-
Diante do exposto, conheço do presente agravo para, reconsiderando o despacho de peça 59, atribuir efeito suspensivo ao pedido de reexame interposto pela agravante.
Determino, preliminarmente, a remessa dos autos à Seproc para dar ciência à agravante, do presente despacho.
Após, encaminhem-se os autos à Serur para as providências a seu cargo.
PRELIMINAR DE REGISTRO TÁCITO 
4.	Cumpre observar que os atos de alteração de aposentadoria da Sra. Eubea Senna de Almeida (peça 40) , de alteração de aposentadoria do Sr. Álvaro Sampaio (peça 33) e inicial e de alteração de aposentadoria do Sr. Eliezer José Marques (peças 37 e 38) , foram disponibilizados ao TCU em 24/10/2005, 16/8/2005, 23/9/2005 e 2/9/2005, respectivamente, tendo sidos considerados ilegais por meio do Acórdão 3857/2019-TCU-Primeira Câmara, em Sessão de 21/5/2019 (peça 45) .
4.1. De acordo com as disposições do Acórdão 587/2011-TCU-Plenário, da Relatoria do E. Ministro Valmir Campelo, vinha esta Corte decidindo que o transcurso de mais de cinco anos desde a entrada do ato de pessoal no TCU, embora não consolidasse situações de ilegalidade, em razão da precariedade dos atos de concessão, cuja natureza é complexa, gerava a necessidade de instauração do contraditório.
4.2. A consolidação de atos sujeitos a registro manifestamente ilegais, em razão do transcurso de grande lapso temporal, em respeito ao princípio da segurança jurídica, só era admitida pelo TCU em situações excepcionais, quando caracterizada a irreversibilidade da situação fática do interessado ou demonstrado que este estaria sujeito a prejuízo insuportável, caso o correspondente ato de concessão fosse julgado ilegal (cf., e.g., Acórdão 2251/2014-TCU-Plenário, Relator E. Ministro Bruno Dantas) .
4.3. No entanto, em 19/2/2020, o Pretório Excelso, ao julgar o Recurso Extraordinário 636.553/RS, apreciando o tema 445 da repercussão geral, fixou a seguinte tese:
Em atenção aos princípios da segurança jurídica e da confiança legítima, os Tribunais de Contas estão sujeitos ao prazo de 5 anos para o julgamento da legalidade do ato de concessão inicial de aposentadoria, reforma ou pensão, a contar da chegada do processo à respectiva Corte de Contas.  
4.4. Naquela ocasião, o Relator, E. Ministro Gilmar Mendes, fundamentou a adoção do prazo de cinco anos por analogia ao prazo previsto no Decreto 20.910/1932, tendo mencionando, ainda, ser esse lapso temporal equivalente ao previsto nas Leis 9.873/1999 e 9.784/1999.
4.5. Assim, estabeleceu o prazo de cinco anos para que o Tribunal de Contas aprecie o ato, autorizando ou negando o respectivo registro.  
4.6. Sobre o impacto do julgamento do Guardião da Constituição no RE 636.553/RS em processos sujeitos a registro no TCU, traz-se à colação as pertinentes observações do Excelentíssimo Senhor Ministro Walton Alencar Rodrigues, por ocasião do Acórdão 122/2021-TCU-Plenário (TC Processo 013.339/2020-6) :
Sem embargo de considerar o mérito da decisão do STF, o anterior entendimento acerca da observância do contraditório e da ampla defesa após o transcurso de cinco anos desde a chegada do processo no TCU restou prejudicado, porquanto, após esse tempo, segundo prelecionou o Relator da matéria no STF, o ato deve ser considerado "registrado tacitamente". 
No julgamento dos embargos de declaração, opostos em face dessa decisão, finalizado em 4/12/2020, o E. Relator aduziu que, "passado esse prazo [de cinco anos, contado de forma ininterrupta, a partir da chegada do processo à corte de contas] sem finalização do processo, o ato restará automaticamente estabilizado. Abre-se, a partir daí, a possibilidade de sua revisão, nos termos do art. 54 da Lei 9.873/1999" (grifos meus) . 
A expressa menção do relator à possibilidade de revisão do ato considerado tacitamente registrado impõe novas considerações e imediatas providências por parte desta Corte.
Relativamente à área de pessoal da Administração Federal, já tive a oportunidade de fazer inúmeros pronunciamentos acerca do acúmulo dos processos na Sefip, que há pouco tempo passavam em muito de cem mil, ajuntados ao longo dos anos. Grande parte desses processos foram devolvidos aos órgãos de origem para correção de irregularidades e reenvio ao TCU. E os que permaneceram desafiam a capacidade de trabalho do Tribunal.
 (...) 
Por esse motivo conclui-se que, a partir do registro tácito do ato de concessão, é possível a sua revisão, no prazo de 5 anos, com base no aludido artigo da lei de processo administrativo [art. 54 da Lei 9.784/1999.
Esse entendimento é plenamente compatível com o disposto no art. 260, § 2º, do Regimento Interno do TCU, in verbis:
§ 2º O acórdão que considerar legal o ato e determinar o seu registro não faz coisa julgada administrativa e poderá ser revisto de ofício pelo Tribunal, com a oitiva do Ministério Público e do beneficiário do ato, dentro do prazo de cinco anos da apreciação, se verificado que o ato viola a ordem jurídica, ou a qualquer tempo, no caso de comprovada má-fé.  
Registro que o E. Relator no STF, ao apreciar os embargos de declaração, expressamente entendeu desnecessária a modulação de efeitos da decisão adotada no RE 636.553/RS, devendo ser aplicada imediatamente, com efeitos ex tunc.
Em síntese, o entendimento adotado pelo Supremo Tribunal Federal, em sede de recurso extraordinário, com repercussão geral reconhecida, deve ser observado por todos os juízes e tribunais, nos termos dos arts. 927, inciso III, e 1.030 do Código de Processo Civil.
Cabe ao TCU, por conseguinte, em atendimento à disposição legal e aos princípios da eficiência, da razoável duração do processo e da isonomia, evoluir, no entendimento e nos procedimentos, para compatibilizar suas decisões com a recente tese da Suprema Corte.
Chamo a atenção que as despesas atinentes a pessoal, como as reformas, aposentadorias e pensões, além de vencimentos, subsídios etc., configuram os maiores gastos da União Federal - maior mesmo que os juros da dívida - sendo inconcebível que servidores públicos federais continuem fazendo letra morta das normas jurídicas e da Constituição em vigor, mantendo o pagamento de verbas a que não fazem jus, segundo plúrimas decisões do TCU e dos órgãos do Poder Judiciário, como é o caso dos autos (grifos acrescidos) .
4.7. No caso concreto, vale repisar que os atos de alteração de aposentadoria da Sra. Eubea Senna de Almeida (peça 40) , de alteração de aposentadoria do Sr. Álvaro Sampaio (peça 33) e inicial e de alteração de aposentadoria do Sr. Eliezer José Marques (peças 37 e 38) , foram disponibilizados ao TCU em 24/10/2005, 16/8/2005, 23/9/2005 e 2/9/2005. Assim, é de se entender que podem ser considerados como tacitamente registrados em 24/10/2010, 16/8/2010, 23/9/2010 e 2/9/2010, respectivamente; nessa mesma vereda, tiveram os seus aperfeiçoamentos definitivos em 24/10/2015, 16/8/2015, 23/9/2015 e 2/9/2015, respectivamente, anteriormente, portanto, ao acórdão ora recorrido.
4.8. Nesse sentir, é de se entender que os atos de aposentadorias sub examine  devem ser considerados tacitamente registrados, com proposta de arquivamento dos processos correspondentes e ciência ao órgão de origem, visto não ser mais possível, na espécie, a aplicação das disposições contidas no art. 260, § 2º do Regimento Interno do TCU, in verbis:
§ 2º O acórdão que considerar legal o ato e determinar o seu registro não faz coisa julgada administrativa e poderá ser revisto de ofício pelo Tribunal, com a oitiva do Ministério Público e do beneficiário do ato, dentro do prazo de cinco anos da apreciação, se verificado que o ato viola a ordem jurídica, ou a qualquer tempo, no caso de comprovada má-fé. 
4.9. A conclusão ora apresentada nesta instrução vai ao encontro da orientação emanada do Pretório Excelso e do Plenário do Tribunal de Contas da União.
CONCLUSÃO
5. Diante do exposto, é de se concluir que os atos de aposentadorias sub examine devem ser considerados tacitamente registrados, com proposta de arquivamento dos processos correspondentes e ciência ao órgão de origem, ante a impossibilidade de aplicação das disposições contidas no art. 260, § 2º do Regimento Interno do TCU, que trata da revisão de ofício.
PROPOSTA DE ENCAMINHAMENTO
6. Ante o exposto, submetem-se os autos à consideração superior, propondo-se, com fundamento no art. 48 da Lei 8.443/1992:
a) conhecer do recurso interposto, para, no mérito, dar-lhe provimento, no sentido de tornar sem efeito o acórdão recorrido, considerando os atos de peças 33, 37, 38 e 40 tacitamente registrados, com proposta de arquivamento dos processos correspondentes e ciência ao órgão de origem;
b) informar à recorrente e demais interessados do acórdão a ser proferido, destacando que o relatório e o voto que o fundamentam podem ser acessados por meio do endereço eletrônico www.tcu.gov.br/acordaos. 
O Ministério Público junto ao TCU, representado nos autos pelo Procurador Dr. Rodrigo Medeiros de Lima manifestou-se de acordo com a proposição da unidade técnica (peça 75) .
É o Relatório.

Nelson da Costa Araújo Filho (OAB/MS 3.512); Thaísa Jansen Pereira (OAB/RJ 38.248); Luiz Fernando de Toledo Jorge (OAB/MS 6.961-B); Luciana de Barros Amaral (OAB/MS 8.169).

Procurador Rodrigo Medeiros de Lima.

APOSENTADORIA. INCLUSÃO, NOS PROVENTOS, DA VANTAGEM "OPÇÃO" E/OU DE "QUINTOS INCORPORADOS" EM DESACORDO COM A LEGISLAÇAO DE REGÊNCIA. PRELIMINAR DE REGISTRO TÁCITO. INSUBSISTÊNCIA DO ACÓRDÃO RECORRIDO EM RELAÇÃO AOS ATOS CONSIDERADOS ILEGAIS. REVISÃO DE OFÍCIO. IMPOSSIBILIDADE. ARQUIVAMENTO.

APOSENTADORIA (APOS)

Secretaria de Recursos (Serur).

Aprecia-se, nesta oportunidade, pedido de reexame interposto pela Fundação Universidade Federal de Mato Grosso do Sul em face do Acórdão 3857/2019-TCU-Primeira Câmara, por meio do qual esta Corte de Contas considerou ilegais os atos de aposentadoria emitidos em favor dos Srs. Álvaro Sampaio, Eubea Senna de Almeida e Eliezer José Marques, em razão do seguinte:
 (...) no quesito "quintos", aqueles atribuídos ao sr. Eliezer José Marques (...) não se harmonizam inteiramente com as funções por eles exercidas ao longo de sua vida profissional: o primeiro teve incluídos em seus proventos 2/10 de CD-2, função que jamais exerceu (cf. peças 37, p. 5, e 38, p. 5) .
 (...) 
12. A propósito, devidamente notificado a respeito, o sr. Eliezer não ofereceu contestação objetiva, o que enseja a recusa de registro de ambos os atos de seu interesse (inicial e alteração) 
 (...) 
14. No que concerne à vantagem denominada "opção", a norma de regência (derrogada em janeiro de 1995) estabelecia (destaques acrescentados) : 
"Art. 193. O servidor que tiver exercido função de direção, chefia, assessoramento, assistência ou cargo em comissão, por período de 5 (cinco) anos consecutivos, ou 10 (dez) anos interpolados, poderá aposentar-se com a gratificação da função ou remuneração do cargo em comissão, de maior valor, desde que exercido por um período mínimo de 2 (dois) anos. 
§ 1° Quando o exercício da função ou cargo em comissão de maior valor não corresponder ao período de 2 (dois) anos, será incorporada a gratificação ou remuneração da função ou cargo em comissão imediatamente inferior dentre os exercidos. 
§ 2° A aplicação do disposto neste artigo exclui as vantagens previstas no art. 192, bem como a incorporação de que trata o art. 62, ressalvado o direito de opção." 
 (...) 
15. Entre os inativos arrolados nestes autos que percebem a parcela, o sr. Álvaro Sampaio e as sras. (...) e Eubea Senna de Almeida não exerceram funções comissionadas/gratificadas por cinco anos consecutivos ou dez interpolados, e tampouco chegaram a completar dois anos de exercício na FC em que calculada a "opção".
16. Ilegais, portanto, o ato de alteração do sr. Álvaro Sampaio, o segundo ato de alteração da sra. (...) e o segundo ato de alteração da sra. Eubea Senna de Almeida.
A Secretaria de Recursos deste Tribunal (Serur) , ao analisar o presente apelo à luz do entendimento firmado pelo STF, nos autos do RE 636.553, aduz como preliminar de mérito, que os atos em epígrafe se encontram registrados tacitamente, não sendo possível, sequer, a revisão de ofício. Diante de tal constatação, a unidade técnica propõe dar provimento ao recurso para tornar sem efeito o acórdão recorrido em relação aos atos considerados ilegais, com proposta de arquivamento dos autos.
O Ministério Público junto ao TCU, em sua manifestação regimental, ratificou as conclusões formuladas pela Serur.
II
No tocante à análise do caso em questão, registro minha concordância integral com os pareceres precedentes pelas razões que passo a expor. 
De início, observo que nos embargos de declaração apresentados pelo TCU, por intermédio da Advocacia-Geral da União, nos autos do RE 636.553, que tramitou no âmbito do Supremo Tribunal Federal, esta Corte de Contas sustentou de forma objetiva os problemas que poderiam advir da manutenção da decisão proferida, caso não fosse conferida uma modulação de efeitos. Nesse sentido, convém trazer à baila os principais trechos dos embargos opostos: 
 (...) 
Desta feita, não se pode olvidar que a substancial mudança da jurisprudência, em decorrência da nova interpretação do texto constitucional sem alteração do parâmetro normativo (art. 71, III, da CF) , demanda a modulação dos efeitos da decisão, conferindo-lhe eficácia ex nunc, de modo a garantir segurança jurídica às situações já consolidadas no tempo e à atuação das Cortes de Contas sob a égide da anterior orientação desse Supremo Tribunal.
 (...) 
Cumpre salientar que, até o final do julgamento de mérito deste paradigma, o Tribunal de Contas da União pautava-se no entendimento consolidado quanto a não incidência de prazo decadencial no exercício da competência prevista no art. 71, III, da CF.
Com efeito, em razão da jurisprudência pacífica, o TCU moldou a sua atuação, estabelecendo ritos e procedimentos internos peculiares, a fim de alinhar o controle externo à interpretação constitucional firmada por essa Suprema Corte. Evidentemente, não se poderia exigir que a Corte de Contas viesse a observar diretriz jurisprudencial diversa daquela que ora prevalecia.
Portanto, no aspecto da decadência, todos os procedimentos de apreciação da legalidade da concessão inicial de aposentadoria, reforma ou pensão já realizados ou ainda em curso, mesmo aqueles que ultrapassaram o prazo de cinco anos contados do ingresso do ato no TCU, conformam-se com a interpretação dominante nessa Suprema Corte até então.
Nesse sentido, é imperioso que seja preservada a validade dos atos já praticados pelo Tribunal de Contas. Faz-se necessário garantir estabilidade às relações jurídicas constituídas em consonância com a compreensão que preponderou nesse STF por tantos anos, mormente quando a apreciação da legalidade da concessão inicial de aposentadoria, reforma ou pensão já fora devidamente realizada pelo TCU, operando-se o trânsito em julgado administrativo.
Ademais, não se pode desconsiderar que, além dos casos em que o controle externo já foi concluído, há um considerável estoque de processos, com data de ingresso no TCU há mais de cinco anos, que ainda estão pendentes de análise pela Corte de Contas. De acordo com a tabela elaborada pela Secretaria de Fiscalização de Pessoal do Tribunal de Contas da União, encontram-se nessa situação mais de 35.900  (trinta e cinco mil e novecentos) atos de pessoal, dentre os quais a maioria se refere a concessões de aposentadoria, reforma ou pensão:
 (...) 
Considerando os milhares de atos que ingressaram no TCU há mais de cinco anos e que ainda não tiveram a sua legalidade apreciada, sem contar inúmeros outros casos que se encontram próximos de atingir o limite quinquenal, é imprescindível que sejam assegurados efeitos prospectivos à decisão, com o fim de também ser garantindo prazo razoável para que a Corte de Contas possa se adequar ao novo entendimento firmado.
 (...) 
Isto posto, a aplicação imediata da tese fixada neste RE 636.553 aos casos que já foram julgados pelos Tribunais de Contas e àqueles que ingressam nos órgãos de controle há mais (ou há quase) cinco anos e ainda estão pendentes de análise poderá acarretar evidente prejuízo ao exercício constitucional do controle externo, com risco de significativo impacto financeiro aos cofres públicos.
 (...) 
Dessarte, diante da superação da pacífica jurisprudência dessa Suprema Corte no julgamento deste paradigma de repercussão geral, devem ser conferidos efeitos prospectivos à decisão, a fim de que o novo entendimento passe a valer apenas em relação às concessões de aposentadoria, reforma ou pensão que ingressarem nos Tribunais de Contas a partir da publicação do acórdão ora embargado.
Conforme os fundamentos apresentados, a modulação dos efeitos da decisão é medida essencial à segurança jurídica e à estabilização das relações sociais, pilares do Estado Democrático de Direito, que tem por base a presunção de legitimidade dos atos praticados por agentes públicos.
Assim, deve ser (i) resguardada a validade dos atos de controle externo realizados sob a égide da anterior interpretação constitucional sobre o tema e (ii) garantido tempo razoável para que as Cortes de Contas possam se adequar ao novo entendimento desse STF, especialmente diante da situação de milhares de processos que aguardam o crivo dos órgãos de controle há mais de cinco anos ou que já estão próximos de atingir esse limite temporal
 (...) 
V. DO PEDIDO
Pelo exposto, a União requer o provimento dos presentes embargos de declaração para que, diante da superação da pacífica jurisprudência desse STF,  (i) sejam modulados os efeitos da decisão  (art. 927, § 3º, do CPC) , conferindo-lhe eficácia prospectiva, de modo que o novo entendimento passe a valer apenas em relação aos atos de aposentadoria, reforma ou pensão que ingressarem nos Tribunais de Contas a partir da publicação do acórdão.
Pugna, ainda, que  (ii) sejam sanadas as obscuridades apontadas, notadamente para correta compreensão quanto ao fundamento legal do prazo quinquenal que deve ser observado pelas Cortes de Contas no exercício constitucional do controle externo (art. 71, III, da CF) , restando expressamente consignado que, mesmo prevalecendo o prazo disposto no art. 1º do Decreto nº 20.910/1032, é possível a aplicação da disciplina jurídica do art. 54 da Lei 9.784/1999, em especial para que:
ii.1) reste esclarecido que o prazo quinquenal não é aplicável às hipóteses em que for constatada má-fé ou fraude por parte dos interessados;
ii.2) reste consignada a possibilidade de interrupção do prazo quinquenal;
ii.3) reste esclarecido que o prazo quinquenal não alcança as situações flagrantemente inconstitucionais.
Verifico que, ao decidir o RE 636.553, já em sede de embargos de declaração, o Supremo Tribunal Federal, na sessão virtual de 27/11/2020 a 4/12/2020, ao se debruçar acerca dos argumentos apresentados por este Tribunal, assim se manifestou, no que importa aos presentes autos:
A embargante requer o acolhimento de pedido de modulação dos efeitos da decisão, para que a tese firmada seja aplicada apenas às concessões de aposentadoria, reforma ou pensão, que ingressarem nos Tribunais de Contas a partir da publicação do acórdão embargado. 
Aponta que o procedimento do Tribunal de Contas da União estava pautado pela interpretação até então dominante nesta Corte, isto é, pela não incidência de prazo decadencial no exercício da competência prevista no art. 71, III, da Constituição Federal. Argumenta ser imprescindível a concessão de efeitos prospectivos à decisão embargada, com a finalidade de garantir-se prazo razoável para que a Corte de Contas adapte-se ao entendimento firmado, prezando-se pela segurança jurídica. 
Indica que não pode ser desconsiderado haver expressivo estoque de processos pendentes de análise pelo TCU, ingressados há mais de cinco anos em seu acervo. Nesse aspecto, informa que mais de 35.900 (trinta e cinco mil e novecentos) processos estariam nessa situação, dentre os quais a maioria referente a concessões de aposentadoria, reforma ou pensão. 
A União aduz, ainda, obscuridade em relação à natureza do prazo quinquenal, que deve passar a ser observado pelas cortes de contas no exercício do controle externo previsto no art. 71, III, da CF. Pondera que as disposições previstas no art. 1º do Decreto 20.910/1932 (prazo prescricional) e no art. 54 da Lei 9.784/1999 (prazo decadencial) fundamentam-se em disciplinas jurídicas distintas, especialmente no que se refere à possibilidade de impedimento, de suspensão e de interrupção, motivo por que tal questão precisaria restar esclarecida.
 (...) 
Entretanto, ao apreciar o objeto da presente repercussão geral, e colacionando-se jurisprudência do STF, restou evidenciado ser recorrente a demora das Cortes de Contas em finalizar a análise da legalidade da concessão inicial e, por consequência, em constituir o ato administrativo. A questão posta foi a seguinte: se, por um lado, entende-se pela inaplicabilidade do art. 54 da Lei 9.784/1999 ao período compreendido entre a publicação do ato de aposentadoria pelo órgão de origem e a apreciação da sua legalidade pelo TCU, por outro o Supremo Tribunal Federal concluiu não ser possível deixar de se constatar o longo prazo que vem sendo reiteradamente utilizado para finalização da análise pelo TCU.
Ao corretamente avaliar esse cenário, com fundamento nos princípios da segurança jurídica e da confiança legítima, bem como por estar atenta à importância da estabilização das relações jurídicas - seja em favor da Administração ou em favor do administrado - esta Corte julgou que também para apreciação da legalidade do ato de aposentadoria deveria haver limite de prazo. Entendeu-se ser descabida a constante ocorrência de situações em que atos aparentemente já consolidados são desconstituídos após o transcurso de largo período.
 (...) 
"Com essa fundamentação, o Supremo Tribunal Federal definiu que a fixação do prazo de cinco anos se afigura razoável para que as cortes de contas procedam à análise da legalidade dos atos de concessão inicial de aposentadoria, reforma ou pensão, após o qual estes serão considerados definitivamente registrados. 
Trata-se de prazo ininterrupto, a ser computado a partir da chegada do processo à respectiva corte de contas - ou, como definido pelo Ministro Roberto Barroso durante o julgamento, um verdadeiro período de "cinco anos tout court". 
Passado esse prazo sem finalização do processo, o ato restará automaticamente estabilizado. Abre-se, a partir daí, a possibilidade de sua revisão, nos termos do art. 54 da Lei 9.784/1999.
Ante o exposto, parece-me restar evidente a desnecessidade de modulação de efeitos do acórdão embargado.
Saliento que a modulação de efeitos é, em verdade, uma possibilidade, a ser utilizada pelo Tribunal em razão de eventuais efeitos da alteração jurisprudencial no interesse social e na segurança. É o que dispõe o art. 927, § 3º, do Código de Processo Civil, nos seguintes termos: "na hipótese de alteração de jurisprudência dominante do Supremo Tribunal Federal e dos tribunais superiores ou daquela oriunda de julgamento de casos repetitivos, pode haver modulação dos efeitos da alteração no interesse social e no da segurança jurídica". 
Na presente ação, a decisão tomada por esta Corte teve justamente como fundamento os princípios da segurança jurídica e da confiança legítima, de modo a afastar a ocorrência de eventuais abusos na demora do exercício da competência constitucional definida no art. 71, III, CF. Ou seja, a aplicação imediata do julgado, com efeitos ex tunc, apresenta-se mais coerente com a necessidade de preservação do interesse social e da segurança jurídica.
 (...) 
No tocante à natureza do prazo, constata-se, ante o já exposto, que, com base na segurança jurídica e na proteção da confiança, aplicou-se por analogia prazo decadencial de cinco anos para o julgamento da legalidade do ato de concessão inicial de aposentadoria, reforma ou pensão, a partir da chegada do processo ao respectivo tribunal de contas. 
Trata-se de prazo ininterrupto, tout court, que, uma vez atingido, faz com que o ato seja considerado tacitamente apreciado, isto é, tacitamente registrado. Não há de se falar, por consequência, na aplicação de eventuais exceções previstas justamente na Lei 9.784/1999, cuja incidência foi afastada no julgamento de mérito.
Bem se vê que o STF, mesmo diante dos argumentos apresentados por este Tribunal por intermédio da Advocacia-Geral da União, entendeu por bem não modular a decisão, mantendo o efeito ex-tunc da nova tese firmada. Além disso a suprema Corte entendeu que o prazo de cinco anos é ininterrupto (tout court) , não havendo que se falar em marcos suspensivos ou interruptivos.
Vale mencionar, quanto ao efeito ex-tunc da tese firmada a partir do julgamento do RE 636.553, que o STF já se manifestou no sentido de que a retroação alcança, inclusive, os acórdãos proferidos pelo TCU apreciando a legalidade de atos de pessoal antes da referida decisão, ainda que lastreado no entendimento pretérito do STF. Senão vejamos:
AGRAVO INTERNO EM MANDADO DE SEGURANÇA. TRIBUNAL DE CONTAS DA UNIÃO. ATO DE APOSENTADORIA. APRECIAÇÃO, PARA FINS DE REGISTRO. PRAZO DE CINCO ANOS. PRINCÍPIOS DA SEGURANÇA JURÍDICA E DA PROTEÇÃO DA CONFIANÇA. TESE FIRMADA PELO PLENÁRIO DESTA CASA AO EXAME DO RE Nº 636.553, PARADIGMA DO TEMA Nº 445 DA REPERCUSSÃO GERAL. 1. À luz do art. 205 do RISTF, o relator do mandado de segurança, em decisão unipessoal, atuando por delegação do colegiado competente, pode conceder a ordem, "quando a matéria for objeto de jurisprudência consolidada do Tribunal". 2. Concessão da ordem, por decisão unipessoal, que levou em conta, na espécie, o fato de o Plenário desta Suprema Corte, por ocasião do julgamento do RE nº 636.553, paradigma do tema nº 445 da repercussão geral, ter assentado a seguinte tese: "Em atenção aos princípios da segurança jurídica e da confiança legítima, os Tribunais de Contas estão sujeitos ao prazo de 5 anos para o julgamento da legalidade do ato de concessão inicial de aposentadoria, reforma ou pensão, a contar da chegada do processo à respectiva Corte de Contas". 3. No caso, quando da prolação do Acórdão nº 9868/2019, integrado pelo Acórdão 3993/2020-TCU-Segunda Câmara do Tribunal de Contas da União, o ato de aposentadoria da impetrante já se encontrava tacitamente registrado, pelo decurso do lustro a que alude a tese firmada ao julgamento do tema nº 445 da repercussão geral. 4. Inaplicável o art. 85, § 1º, do CPC/2015, por se tratar de recurso interposto em mandado de segurança (art. 25 da Lei nº 12.016/2009 e Súmula 512/STF) . 5. Agravo interno conhecido e não provido. (MS 37324 AgR, Relatora: Min. Rosa Weber, Primeira Turma, julgado em 30/11/2020, publicado em 9/12/2020) . (destaque acrescido) 
No mesmo sentido, a decisão de mérito proferida nos autos do MS 37.220, da relatoria do Min. Ricardo Lewandowski, publicado em 2/3/2021:
Assiste razão à impetrante. Conforme assinalado na inicial e no parecer da PGR, esta Corte, ao apreciar o RE 636.553-RG/RS (Tema 445 da Repercussão Geral) , da relatoria do Ministro Gilmar Mendes, estabeleceu o prazo de 5 anos para o TCU analisar os processos de registro de aposentadoria, tendo em vista os princípios da segurança jurídica e da proteção da confiança.
 (...) 
No caso, observo que o Processo TC Processo 001.041/2014-2 foi recebido na Corte de Contas em 21/1/2014, mas a análise pelo Colegiado ocorreu somente em 11/2/2020, mais de 5 anos após a entrada dos autos no TCU. 
Assim, registro ser de rigor a aplicação do Tema 445 da Repercussão Geral ao caso sob exame. Desse modo, reconheço que a aposentadoria da impetrante foi tacitamente registrada em 20/1/2019, ante o transcurso do prazo para o TCU realizar a análise da legalidade do ato. (destaque acrescido) .
Nos casos dos autos, consoante bem aduziu a Serur, vale repisar que os atos de alteração de aposentadoria da Sra. Eubea Senna de Almeida (peça 40) , de alteração de aposentadoria do Sr. Álvaro Sampaio (peça 33) e inicial e de alteração de aposentadoria do Sr. Eliezer José Marques (peças 37 e 38) , foram disponibilizados ao TCU, respectivamente, em 24/10/2005, 16/8/2005, 23/9/2005 e 2/9/2005. Com isso, e tendo como referência a tese firmada pelo Supremo Tribunal Federal, referidos atos estão tacitamente registrados, respectivamente, desde 24/10/2010, 16/8/2010, 23/9/2010 e 2/9/2010. Nessa condição, não é possível proceder à revisão de ofício de tais registros tácitos, uma vez que os prazos limites para tanto se esgotaram, respectivamente, desde 24/10/2015, 16/8/2015, 23/9/2015 e 2/9/2015.
Assim, nos casos em epígrafe, considerando o que restou decidido pelo STF no RE 636.553, resta ao TCU tornar insubsistente o Acórdão 3857/2019-TCU-Primeira Câmara para os atos considerados ilegais, sem prejuízo de determinar à Sefip que faça consignar, na base de dados do sistema Sisac, a anotação de registro tácito nos respectivos formulários.
TCU, Sala das Sessões Ministro Luciano Brandão Alves de Souza, em 15 de junho de 2021.
Ministro VITAL DO RÊGO 
Relator